臺灣桃園地方法院刑事判決　　　　　　　93年度交訴字第37號
公　訴　人　臺灣桃園地方法院檢察署檢察官
被　　　告　丁○○
選任辯護人　邱秀珠律師
上列被告因業務過失致死案件，經檢察官提起公訴（93年度偵字
第5060號），本院判決如下：
    主  文
丁○○從事業務之人，因業務上之過失致人於死，處有期徒刑陸
月，如易科罰金，以參佰元折算壹日。
    事  實
一、丁○○係中壢汽車客運股份有限公司（下稱：中壢客運）司
    機，為從事駕駛業務之人，於民國90年12月20日凌晨5 時47
    許，駕駛車號NN-166號營業大客車，執行中壢客運「中壢（
    北）忠貞」路線之客運業務，嗣於同日凌晨6 時許，行經桃
    園縣中壢市○○路23號前之「龍東路」站牌時，理應注意起
    步前，應注意前後左右有無行人，並應讓行進中之行人優先
    通行，且依當時夜間有照明、路面無缺陷，及該部公車裝有
    照地鏡輔助駕駛人察看車前狀況等情形觀之，並無不能注意
    之情事，竟疏未注意，於通過上開路段靠站停車時，未注意
    車前站有行人之狀況，即貿然起步行駛，適有黃彭景在該
    禁止穿越道路之路段亦違規由東往西方向穿越龍東路因驚見
    公車起步遂站立於該車右前方拍打車頭示警，丁○○所駕駛
    之上開營業大客車乃因此撞及黃彭景，致黃彭景受有兩
    側肋骨骨折合併皮下氣腫及全身多處外傷合併出血，經送醫
    急救仍不治死亡。嗣經警方於案發地點查訪等候公車之民眾
    後，始訪得目擊者而查知上情。
二、案經新竹縣政府警察局新埔分局報請臺灣新竹地方法院檢察
    署檢察官相驗後函由臺灣桃園地方法院檢察署檢察官簽分偵
    查起訴。
    理  由
一、按被告以外之人於審判中有身心障礙致記憶喪失或無法陳述
    者，其於司法警察調查中所為之陳述，經證明具有可信之特
    別情況，且為證明犯罪事實之存否所必要者，得為證據，刑
    事訴訟法第159 條之3 第2 款定有明文。經查，證人丙○於
    90年12月20日案發後，於隔日即向警方證述其當場之見聞，
    其證述當時情景，顯在記憶清淅之情形下為之，且其與被告
    丁○○、被害人黃彭景均素不相識，其證述當無偏坦一方
    之虞，又當時警方仍在查訪階段，尚無具體之涉案及偵查對
    象，因之，警方亦無誘導、暗示或以心理干擾、壓制之方式
    使其為特定方向指證之可能，是證人丙○於警詢之所述顯然
    具有可信之特別情況，並為證明犯罪事實存否所必要。而證
    人丙○於92年3 月間因車禍意外致語言神經受損後，有時聽
    得懂很簡單的話，有時聽不懂等情，業據證人即丙○之妻凌
    吳銀媚於本院審理時具結證述綦詳（見本院93年8 月11日審
    判筆錄第4 頁），且經檢察官當庭詢問證人丙○：「你是否
    記得二年多前你目睹一件公車撞到老太太的狀況？」此問題
    時，證人丙○竟回答：「我印象很模糊，記不得了，我只記
    得人家撞我」等語（見同上筆錄第5 頁），足徵證人丙○已
    符合於審判中有身心障礙致記憶喪失或無法陳述之事由，其
    於警詢中之證述自有證據能力，合先敘明。
二、訊據被告丁○○矢口否認有過失致死之犯行，辯稱：其於當
    日凌晨六時許，途經中壢市○○路23號前之站牌，該站並無
    乘客上下車，故其係直駛而未靠站停車，直至龍東路與龍德
  　路口前，始因紅燈停車，當時天色昏暗，又下毛毛雨，行車
    速率約20至30公里，當時其未感覺車身震動，也無閃避車輛
    、路人之情形，其並未撞到人云云。經查：
  (一)被害人黃彭景係於事實欄所載時、地遭中壢客運之公車撞
    擊倒地等情，業據目擊證人丙○於警詢中證稱：其於90年12
    月20日凌晨約5 時50分許，到達龍東路23號前站牌等候公車
    ，等了約7 、8 分鐘後，有一部中壢客運靠站，無人下車，
    但有二位婦人上車，該車起動後其聽到有婦人叫，其遂向中
    壢客運公車方向看，即看到中壢客運車後有一婦人倒在地上
    嚎叫，其雖未見到撞擊的瞬間，但其一直在站牌等車，因中
    壢客運一經過，一下就聽到婦人喊叫，且該路段當時又無其
    他車輛，故其認定是中壢客運公車撞到被害人等語，及目擊
    證人甲○○於本院93年8 月11日審理時證稱：案發當天其在
    案發地點之站牌等候公車上學，有看到一輛中壢客運開過來
    ，靠站停車等候乘客上車，乘客上車後準備起步時，其看到
    一位婦人出現在公車車頭處，車子起步後其看到該名婦人應
    該是看到車子起步所以去拍車頭，並大叫發出求救的驚呼聲
    ，該名婦人被撞後，其聽到婦人說很痛，而其當日係於凌晨
    5 時55分出門，走到案發地點之站牌需1 、2 分鐘，在該處
    花了5 至10分鐘等公車，所以車禍發生時間約為6 時至6 時
    5 分左右，且當時其在案發地點等公車已有4 年多之經驗，
    不可能連桃園客運及中壢客運的公車都分不出來，其相當確
    定肇事的是中壢客運公車，且當時除了該部中壢客運外，前
    後沒有其他公車，該部肇事公車開走後，至其搭公車離開期
    間，亦無其他公車經過等語，互核該二名證人均一致指稱肇
    事車輛為中壢客運公車，所見案發過程及時間亦屬相符，且
    證人凌、方二人與被告、被害人間均素不相識，實無惡意誣
    指被告而刻意偏袒被害人之必要，是其二人之證詞堪信屬實
    ，並有道路交通事故調查報告表1 紙及現場照片4 張附卷足
    憑。而被害人黃彭景因本件車禍受有兩側肋骨骨折合併皮
    下氣腫及全身多處外傷合併出血死亡，業經臺灣新竹地方法
    院檢察署檢察官督同法醫相驗屍體屬實，並製有勘驗筆錄、
    相驗屍體證明書各1 紙、驗斷書1 份及相驗屍體照片10張在
    卷可考。是被害人確係於92年12月20日凌晨6 時許遭中壢客
    運公車撞擊致死之事實，堪以認定。
  (二)中壢客運「中壢（北）忠貞」路線於案發當日凌晨5 時至6
    時間發車之班次共有7 個班次，實際發車時間分別為(1)5 時
    13分(2)5 時18分(3)5 時23分(4)5 時36分(5)5 時47分(6)5 時52
    分(7)5 時57分，而實際回站時間則分別為(1)5 時32分(2)5 時
    4 7 分(3)5 時52分(4)6 時整(5)6 時21分(6)6 時32分(7)6 時31
    分，此有中壢客運行車班次時間管制表1 紙在卷可考，足見
    該路線公車在上開時段，由發車至回站所需時間約為30分鐘
    。另由卷附中壢客運行車路線圖觀之，案發地點之「龍東路
    」站之位置約略在整個行車路線之中間點，則依證人丙○、
    甲○○證述之案發時間、上開行車時間及案發地點之位置比
    對結果，可能肇事者應為被告所駕駛而於5 時47分發車，及
    乙○○所駕駛而於5 時52分發車之此二班次。又被告與乙○○駕駛各該班次由發車至回站期間，均無超越前班車或遭後
    班車超越之情況，此亦據被告及乙○○二人確認無訛，則被
    告所駕駛之公車較乙○○所駕駛之公車先行經過案發地點乙
    節，當屬無疑。而乙○○駕駛公車行經案發地點時，已有人
    在路上設置路障及幫忙指揮，當時其前方有一部遊覽車及一
    部桃園客運公車等情，業據證人乙○○於本院審理時證述綦
    詳（見本院93年9 月20日審判筆錄第5 頁），另參酌證人甲○○於本院93年8 月11日審理時證稱：撞及被害人之公車離
    開後，約5 分鐘後其即搭上桃園客運公車，上車後聽到車外
    有人跟司機在講話，他們講完後司機有說「我還以為那是障
    礙物」，之後司機就繞過去了等語（見該次審判筆錄第15至
    17 頁）， 恰與證人乙○○與被告之發車時間相隔5 分鐘及
    乙○○所述其前方有一部桃園客運公車，並有人指揮交通等
    情節相符，是乙○○之證詞當非虛構，堪信屬實。再者，由
    被告供稱其於行經案發地點時並無任何異狀，且無閃避車輛
    或路人之情況等語觀之，足徵較被告早發車之前班次公車亦
    非肇事之車輛。準此，被告所駕駛之公車顯為證人丙○、甲○○所見肇事之中壢客運公車甚明。
  (三)被告雖質疑證人甲○○於本院審理時證詞之真實性，認證人
    既看見被害人拍車頭及遭車輛撞擊，不可能不知拍擊車頭何
    處及遭車輛何處撞及，而據此指摘證人所述矛盾。然查，依
    證人甲○○所述，其當時站立之位置係對著公車右前側車門
    處，距離車門約4 、5 步，其站立處之高度較路面高出30至
    40公分，而本院依證人甲○○所述之上開相對位置實地進行
    勘驗結果，甲○○當時所站位置，確能看見站立於車頭右側
    之人，此有本院94年3 月8 日勘驗筆錄1 份及勘驗照片多張
    在卷可憑，足見證人甲○○證稱其看見被害人出現於右側車
    頭處，所言非虛。且由甲○○正對公車右前側車門處之位置
    觀之，其視線與公車車頭顯非平行，而係存有一定之角度，
    依一般經驗法則，其並無法看見整個公車之車頭部分，況依
    勘驗照片所示，由甲○○所站位置往車頭方向直視時，確無
    法窺見車頭之全貌，是證人甲○○因上開視線角度之因素，
    未能看見被害人拍擊車頭及遭公車撞擊之位置，實符合常情
    ，並無何矛盾可言。
  (四)被告固另辯稱依被害人倒地之方向及身體受傷之位置，應係
    遭同車道後方擬超車之其他車輛碰撞或擦撞，或遭對向車道
    之車輛碰撞或擦撞，而非遭中壢市○○路23號站牌停靠之公
    車啟動時所撞及。但查，據證人甲○○目擊之情況，被害人
    倒地之方向係順公車車行方向頭前腳後，而此種倒地方式恰
    與甲○○證稱被害人出現在公車右前車頭時遭起步之中壢客
    運公車撞擊所造成之物理慣性一致，其證言堪信屬實。雖警
    製道路交通事故現場圖所繪被害人倒地位置與甲○○所述內
    容不同，然甲○○所目擊之過程，為現場第一時間之狀況，
    斯時現場未遭任何破壞，當為最接近真實之情形，而警方嗣
    後到場處理時所繪製之現場圖，因距離案發已有一段時間，
    其間被害人之身體曾因故遭到移動甚或因被害人自己掙扎滾
    動而位移，尤屬可能。準此，證人甲○○所見被害人之倒地
    狀況既與卷證資料及常情事理相符，警製現場圖又無法排除
    現場已遭移動、破壞之可能性，自應採信證人甲○○之證詞
    ，而捨棄未必正確之警製現場圖。再者，依上開驗斷書所載
    ，被害人所受傷害遍及全身，非如被告所稱受傷部位大多數
    均在身體左側，是被告前開所辯顯與事實不符，不足採信。
  (五)按起步前，應注意前後左右有無行人，並應讓行進中之行人
    優先通行，道路交通安全規則第89條第1 項第6 款定有明文
    ，被告駕駛汽車自應遵守上開交通安全規則。且依當時光線
    為夜間有照明、路面無缺陷，及被告駕駛之公車裝有照地鏡
    輔助駕駛人察看車前狀況（見本院上開勘驗筆錄）等情形觀
    之，並無不能注意之情事，被告於行經上開路段靠站停車時
    ，疏未注意車前有行人之狀況即貿然起步行駛，致撞及被害
    人黃彭景，其顯有過失，且被告之過失行為，核與被害人
    黃彭景之死亡結果間，具有相當因果關係。次按設有行人
    穿越道者，行人必須經由行人穿越道穿越，不得在其一百公
    尺範圍內穿越道路，此觀道路交通安全規則第134 條第1 款
    規定甚明。查中壢市○○路23號往龍岡圓環方向50公尺處設
    有行人穿越道乙情，有桃園縣政府警察局中壢分局93年11月
    24日中警分交字第0937038177號函1 紙在卷可參，是被害人
    黃彭景理應由上開行人穿越道穿越道路，且當時又無不能
    注意之情事，被害人竟疏未注意而違規穿越道路，對本件車
    禍之發生亦與有過失，但仍不能據此解免被告疏失之責，應
    予說明。
三、綜上查證，被告前開辯解均為卸責之飾詞，不足採信，本件
    事證已經明確，被告犯行堪予認定，應依法論科。
四、查被告平日以駕駛大客車為業，案發當日係駕駛大客車執行
    業務等情，業據被告供明在卷，並有前揭中壢汽車客運公司
    行車憑單1 紙在卷可按，足見被告確屬從事駕駛業務之人無
    訛。核被告所為，係犯刑法第276 條第2 項之業務過失致死
    罪。爰審酌被告身為職業大客車駕駛，其駕車行駛時隨時可
    能致他人身體、生命於危險，並係具有將該行為反覆繼續行
    使之地位之人，其理當有經常注意俾免他人於危險之特別注
    意義務，然其竟於起步前對車前仍有行人此一可輕易注意之
    狀況疏略未予注意而撞及被害人致死，其過失情節非輕，兼
    衡本件車禍之發生被害人與有過失，及被告犯後未能坦承犯
    行，且未與被害人家屬達成和解等一切情狀，量處如主文所
    示之刑，並諭知易科罰金之折算標準。
據上論斷，應依刑事訴訟法第299 條第1 項前段，刑法第276 條
第2 項、第41條第1 項前段，罰金罰鍰提高標準條例第1 條前段
、第2 條，判決如主文。
本案經檢察官崔秉君到庭執行職務。
中　　華　　民　　國　　94　　年　　6 　　月　　6 　　日
                  交通法庭    審判長法  官  蔡榮澤
                                    法  官  游士珺
                                    法  官  魏于傑
上正本證明與原本無異。
若不服本判決，得於收受判決後10日內，向本院提出上訴狀。
                                    書記官  林怡君
中　　華　　民　　國　　94　　年　　8 　　月　　16　　日
附本案論罪科刑主要法條：
中華民國刑法第276條
(過失致死罪)
因過失致人於死者，處二年以下有期徒刑、拘役或二千元以下罰
金。
從事業務之人，因業務上之過失犯前項之罪者，處五年以下有期
徒刑或拘役，得併科三千元以下罰金。
